【裁判字號】    97,上易,50
【裁判日期】    970429
【裁判案由】    塗銷所有權移轉登記
【裁判全文】
臺灣高等法院臺南分院民事判決  97年度上易字第50號
上  訴  人  丙○○
訴訟代理人  林永山  律師
被 上 訴人  乙○○
訴訟代理人  甲○○
上列當事人間請求塗銷所有權移轉登記事件，上訴人對於中華民
國96年12月27日臺灣雲林地方法院第一審判決（96年度訴字第37
8號）提起上訴，本院於97年4月15日言詞辯論終結，判決如下
：
    主  文
上訴駁回。
第二審訴訟費用由上訴人負擔。
    事 實 及 理 由
一、上訴人主張：
(一)起訴時主張：
    坐落於雲林縣古坑鄉○○○段83之532地號、地目林、面積
    2540平方公尺之土地（以下簡稱系爭土地）為其及其兄弟簡
    德發所共有，上訴人權利範圍1/2，惟被上訴人於民國（下
    同）94年9月某日，佯裝幫助上訴人申請水土保持事宜為由
    ，向上訴人騙取土地所有權狀及印鑑等資料後，轉交予訴外
    人張秀鳳代書向斗六地政事務所辦理系爭土地所有權移轉登
    記予被上訴人，故該系爭土地不生所有權移轉登記之效力，
    仍屬上訴人所有，爰於先位聲明依民法第767條規定訴請被
    上訴人塗銷上開系爭土地之所有權移轉登記；如認上開所有
    權之移轉登記有效，則被上訴人取得上開系爭土地之所有權
    亦為無法律上原因而受有利益，並致上訴人受有損害，爰於
    備位聲明依民法第179條規定訴請被上訴人將上開系爭土地
    辦理所有權移轉登記予上訴人。
(二)於本院補稱：
   1.當事人主張有利於己之事實，就其事實有舉證之責任，民
     事訴訟法第277條定有明文。又原告於起訴原因已有相當之
     證明，而被告於抗辯事實並無確實證明方法，僅以空言爭
     執者，當然認定其抗辯事實之非真正，而應為被告不利益
     之裁判，最高法院18年上字1679號著有判例可資參照。
   2.本件系爭土地上訴人所有權移轉權利範圍1/2予被上訴人，
     財產權利已發生主體變動，被上訴人受有所有權登記之利
     益，上訴人則有喪失所有權之損害，系爭土地所有權移轉
     契約書係物權契約，必須兩造有買賣債權法律關係存在始
     發生物權變動，然實際上兩造並無交付金錢之行為，亦無
     債權買賣契約，雙方之系爭土地移轉所有權登記並無法律
     上之原因，可認上訴人以為相當之證明，而被上訴人抗辯
     係上訴人積欠被上訴人之夫甲○○借款，被上訴人以甲○
     ○對上訴人債權為買賣對價而取得所有權移轉登記，然借
     款之真正數額尚待確定，亦無能該債權為買賣對價之契約
     書，被上訴人就抗辯事實並無確實證明方法，僅以空言爭
     執者，當然認定其抗辯事實並無確實證明方法，依上開判
     例意旨，應為被上訴人不利益之裁判。
(四)並聲明：
   1.上訴先位聲明：
     (1)原判決廢棄。
     (2)被上訴人就上開系爭土地由雲林縣斗六市地政事務所於
       94年10月28日，以買賣為原因之權利範圍1/2所有權移轉
       登記應予塗銷。
   2.上訴備位聲明：
     (1)原判決廢棄。
     (2)被上訴人應將上開系爭土地辦理所有權移轉登記予上訴
       人。
二、被上訴人則提出如下之抗辯：
(一)按民法第319條規定：「債權人受領他種給付代原定之給付
    者，其債之關係消滅。」而最高法院52年度台上字第3696號
    判例：「代物清償係一種消滅債之方法，故債權人與債務人
    間受領他種給付時，均須有以他種給付代原定給付之合意，
    代物清償始能認為成立。代物清償經成立者，無論他種給付
    與原定之給付其價值是否相當，債之關係均歸消滅。」，上
    訴人於92年間連續向被上訴人之夫甲○○借貸金額共計新台
    幣（下同）90萬元，又被上訴人之夫甲○○並幫上訴人繳交
    2年合計24期雲林縣古坑鄉農會（下稱古坑農會）貸款利息
    ，共計318,144元，上訴人總計積欠被上訴人共1,218,144元
    之債務，而上訴人遂於94年3月間在被上訴人住處，親手交
    付土地所有權狀，印鑑證明及身分證影本等過戶資料予被上
    訴人，同意被上訴人將系爭土地過戶以抵銷其債務，而被上
    訴人迄今並未再向上訴人催討債務，因被上訴人已為受領，
    其債務關係即歸於消滅，何來不當得利之侵害。
(二)上訴人於台灣雲林地方法院檢察署（下稱雲林地檢署）控告
    被上訴人涉嫌偽造文書偵查中，即已向檢察官坦白承認被上
    訴人所提之借據及代上訴人繳交農會放款利息之情事。上訴
    人因無力償還，遂於94年3月間同意並親自交付過戶土地之
    證明文件予被上訴人，作為抵銷債務之清償，而非上訴人所
    稱被上訴人假藉以申請水土保持事由，向上訴人索取土地所
    有權狀、印鑑證明、戶籍謄本及身分證明等文件，偽造上訴
    人之署名印章而為移轉登記，該案業經檢察官偵查終結，為
    不起訴處分（案號：96年度偵字第1899號），上訴人不服聲
    請再議，並經台灣高等法院台南分院檢察署予以駁回（96年
    度上聲議字第430號），故本案系爭土地確係上訴人為抵銷
    債務而過戶與被上訴人。
(三)於本院補稱：
   1.系爭土地經由雲林縣斗六市地政事務所於94年10月28日，
     以買賣原因登記予被上訴人，上訴人既以系爭土地作為清
     償被上訴人之債務。按民法第347條規定：「於買賣契約以
     外之有償契約準用之。」又按司法院26年院字第1681號解
     釋：「因代物清償而移轉不動產所有權者，應準用買賣規
     定，按照賣契投稅」。
   2.上訴人因無力償還被上訴人之債務，而於被上訴人之住所
     ，親自交付土地所有權移轉登記證明文件予被上訴人作為
     抵銷債務清償。依最高法院19年上字第335號判例：「買賣
     契約非要式行為，除民法第166條情形外，不論言詞或書據
     只須意思表示合致即可成立，其書寫書據者，亦無履行何
     種方式之必要。若囑人簽字即係授權行為，當然對於本人
     直接生效」。
   3.依民法第758條規定：「不動產物權，依法律行為而取得、
     設定、喪失及變更者，非經登記，不生效力。」又按內政
     部所頒布之土地登記規則第34條規定，審查申請土地所有
     權移轉登記應提出證明文件：(1)登記申請書 (2)登記原因
     證明文件 (3)已登記者，其所有權狀或他項權利證書 (4)
     申請人身分證明 (5)其他由中央地政機關規定應提出證明
     文件。依土地登記規則第38條規定：「代理申請登記檢附
     之委託書具備特別授權之要件者，委託人得免於登記申請
     書內簽名或蓋章。」是以地政機關依土地登記規則，受理
     人民申請登記案件之審查要點規定，並無強制規定買賣雙
     方應於辦理登記所附之土地所有權買賣移轉契約書上簽名
     ，而地政機關審查人員依法審查土地移轉登記案件，只須
     審查登記案件所附之證明文件，其身分之證明、印鑑證明
     、土地所有權狀及所蓋印鑑章之真偽及是否申報完稅證明
     即可。
   4.又依中央地政機關規定，被上訴人於辦理所有權移轉登記
     前，必須依法先向雲林縣稅捐稽徵處申報土地增值稅及向
     國稅局申報贈與稅（因上訴人與被上訴人為二等親關係）
     ，而稅捐稽徵處與國稅局收受被上訴人依法應申報土地增
     值稅及贈與稅申報書後，應依審查作業程序規定通報，發
     函通知上訴人，系爭土地已依法向該管稅捐稽徵處及國稅
     局辦理報稅。上訴人若於接獲稅捐稽徵處及國稅局發函通
     知後，認被上訴人未經上訴人之同意辦理土地移轉，則上
     訴人於當時即可向雲林地檢署追究被上訴人之刑事責任，
     上訴人為何於96年才向雲林地檢署對被上訴人提出告訴，
     並稱遭被上訴人盜用其身分證明文件。
   5.上訴人以系爭土地作為抵銷債務為目的且已達解除上訴人
     對被上訴人債務之手段。而上訴人於原審稱，系爭土地其
     市值為300萬元，上訴人豈可能以該系爭土地作為抵償債務
     云云。然依被上訴人94年10月28日於雲林縣斗六地政事務
     所辦理系爭土地移轉登記時之土地公告現值為每平方公尺
     450元，若依當時被上訴人所移轉之土地總現值為571,500
     元，而依系爭土地所坐落之位置，位於山坡地保育區並與
     共有人各持分1/2，而非上訴人所稱該系爭土地市值300萬
     元。
(四)並聲明：駁回上訴。
三、兩造不爭執之事項：
(一)系爭土地係登記為被上訴人及訴外人簡德發所共有，且權利
    範圍各為1/2。
(二)上訴人與被上訴人為兄妹關係。
四、兩造爭執之事項：
(一)被上訴人是否為系爭土地應有部份1/2之所有權人？
(二)上訴人先位聲明請求被上訴人塗銷系爭土地應有部份1/2之
    所有權移轉登記，是否有理由?
(三)倘認上訴人先位聲明無理由時，則上訴人備位聲明請求被上
    訴人將系爭土地應有部份1/2，辦理所有權移轉登記與上訴
    人，是否有理由？
五、本院得心證之理由：
(一)按所謂預備訴之合併，係指先後位之訴附有條件，亦即先位
    之訴合法並有理由時，無庸就後位之訴為裁判，而於先位之
    訴不合法或無理由時，應認後位之訴停止條件成就，除駁回
    先位之訴外，並應就後位之訴為裁判。本件上訴人先位聲明
    請求：(1)原判決廢棄，(2)被上訴人就上開系爭土地由雲林
    縣斗六市地政事務所於94年10月28日，以買賣為原因之權利
    範圍1/2所有權移轉登記應予塗銷；備位聲明請求：(1)原判
    決廢棄，(2)被上訴人應將上開系爭土地辦理所有權移轉登
    記予上訴人，核其意旨，應係排列所請求之二項訴訟標的之
    判斷順序，請法院按此順序審酌，應屬預備訴之合併中先後
    主張請法院判斷之訴訟型態，本件按上訴人請求順序逐一審
    酌之，合先敘明。
(二)又按不動產物權，依法律行為而取得、設定、喪失及變更者
    ，非經登記，不生效力，民法第758條定有明文。又按內政
    部所頒布之土地登記規則第34條規定：「申請登記，除本規
    則另有規定外，應提出下列文件：一、登記申請書。二、登
    記原因證明文件。三、已登記者，其所有權狀或他項權利證
    明書。四、申請人身分證明。五、其他由中央地政機關規定
    應提出之證明文件」。經查，被上訴人已於土地登記申請書
    中附繳上開規定所應提出之證件，且地政機關審查人員亦依
    法為形式上審查登記案件所附之文件、完稅證明及印鑑章為
    真正（見原審卷第28-41頁），故系爭土地所有權業經依法
    移轉登記完畢，被上訴人為系爭土地應有部份1/2之所有權
    人應屬無疑。
(三)關於上訴人先位聲明請求被上訴人塗銷系爭土地應有部份
    1/2 之所有權移轉登記是否有理由部份：
  1.上訴人主張被上訴人佯裝幫助上訴人申請水土保持事宜為由
    ，向上訴人騙取土地所有權狀及印鑑等資料後，轉交予訴外
    人張秀鳳代書向斗六地政事務所辦理系爭土地所有權移轉登
    記予被上訴人。又系爭土地所有權移轉契約書係物權契約，
    必須兩造有買賣債權法律關係存在始發生物權變動，然實際
    上兩造並無交付金錢之行為，亦無債權買賣契約，雙方之系
    爭土地移轉所有權登記並無法律上之原因，故該系爭土地不
    生所有權移轉登記之效力，仍屬上訴人所有云云。
  2.按當事人主張有利於己之事實者，就其事實有舉證之責任，
    民事訴訟法第277條前段定有明文。民事訴訟如係由原告主
    張權利者，應先由原告負舉證之責，若原告先不能舉證，以
    證實自己主張之事實為真實，則被告就其抗辯事實即令不能
    舉證，或其所舉證據尚有疵累，亦應駁回原告之請求（最高
    法院17年上字第917號判例參照）。又依土地登記規則所為
    之所有權移轉登記，均須經地政機關之審核，所為之登記應
    推定為合法有效，此為一般常態事實，至於登記有無效或得
    撤銷等瑕疵原因者，核係少數之變態事實；系爭土地現登記
    所有權人為被上訴人已如前述，則上訴人主張與被上訴人所
    訂立之系爭土地買賣所有權移轉契約書，係被上訴人將文件
    資料轉交予不知情之訴外人張秀鳳以辦理虛偽之土地所有權
    移轉登記使用，雙方並無買賣系爭土地，上訴人仍為系爭土
    地之所有權人，而請求塗銷所有權移轉登記云云，依舉證責
    任原則，自應由上訴人就此變態事實負舉證之責。
  3.經查，上訴人並不爭執陸續向被上訴人之夫甲○○借款本金
    90萬元及向古坑農會代繳二個月一期，每期13,256元利息，
    共繳15個月，共計99,420元之事實及印章之真正，且有被上
    訴人提出借據及放款利息清單各1紙為證（見原審卷第19-20
    頁、本院卷第28-29頁、第40、53頁)。揆諸上開法條規定及
    說明，上訴人自應就土地所有權移轉登記原因為虛偽及被上
    訴人有未經上訴人同意盜用其印章等情負舉證責任，惟其僅
    提出土地登記謄本及系爭土地於94年10月28日移轉登記予被
    上訴人之相關資料為證（見原審卷第6頁、第28-32頁），然
    上開系爭土地登記謄本等證據資料，充其量僅能證明上訴人
    於94年10月28日以前，為系爭土地之共有權人，無法推論該
    移轉登記原因有無效或不存在之情事，而移轉登記資料中，
    該附件之土地買賣所有權移轉契約書上蓋有上訴人之印鑑，
    依民法第3條規定，有使用文字之必要者，得不由本人自寫
    ，但必須親自簽名。如有用印章代簽名者，其蓋章與簽名生
    同等之效力；又依民事訴訟法第358條第1項規定，私文書經
    本人或其代理人簽名、蓋章或按指印或有法院或公證人之認
    證者，推定為真正，是以該份契約書依法應推定為真正，而
    上訴人並未就主張其印鑑資料係遭被上訴人無權盜用之有利
    於己之事實，提出相當之證明，應認其此部分之主張，殊不
    足採。
  4.再者，依民法第319條規定：「債權人受領他種給付代原定
    之給付者，其債之關係消滅。」所謂代物清償係一種消滅債
    之方法，故債權人與債務人間受領他種給付時，均須有以他
    種給付代原定給付之合意，代物清償始能認為成立，若僅有
    當事人之合意尚有未足，必須現實為他種給付始能成立，而
    他種給付為不動產物權之設定或轉移時，非經登記不得成立
    代物清償。（最高法院52年台上字第3696號、65年台上字第
    1300號判例意旨參照）。又因代物清償而移轉不動產所有權
    者，應準用買賣規定，按照賣契投稅（司法院26年院字第16
    81號解釋參照）。上訴人於本院主張兩造並無交付金錢之行
    為，亦無債權買賣契約，雙方之系爭土地移轉所有權登記並
    無法律上之原因，故該系爭土地不生所有權移轉登記之效力
    ，惟查上訴人與被上訴人之夫間存在連續借貸行為，被上訴
    人之夫復幫上訴人繳交2年貸款利息之事實已如前述，則被
    上訴人辯稱因上訴人積欠相當金額無力清償時，方簽寫借據
    並同意移轉登記系爭土地所有權1/2予被上訴人等情，並不
    違反經驗法則，應符合民法代物清償之規定，且代物清償而
    移轉不動產所有權者，準用買賣之規定，而系爭土地所有權
    移轉登記原因記載為買賣，被上訴人並已向雲林稅捐稽徵處
    申報土地增值稅及向國稅局申報贈與稅（因上訴人與被上訴
    人為二等親關係）（見原審卷第6、28-29、32、39頁）。苟
    無移轉所有權之合意，上訴人於接獲土地增值稅及贈與稅之
    繳款通知時即應察覺，焉能不聞不問，任令所有權移轉登記
    完畢。揆諸上揭說明，被上訴人取得系爭土地所有權1/2於
    法尚無不合，是以上訴人主張雙方之系爭土地移轉所有權登
    記並無法律上之原因云云，為不足採。又上訴人於原審稱，
    系爭土地其市值為300萬元，上訴人豈可能以該系爭土地作
    為抵償債務云云（見原審卷第50頁），惟代物清償不以完全
    等值為必要，上訴人因未能清償借款，以系爭土地移轉所有
    權1/2予被上訴人，縱與債務額有所出入，亦不能以此反證
    移轉所有權登記係出於被上訴人之片面行為。
(四)如前所述，民事訴訟如係由原告主張權利者，應先由原告負
    舉證之責，若原告先不能舉證，以證實自己主張之事實為真
    實，則被告就其抗辯事實即令不能舉證，或其所舉證據尚有
    疵累，亦應駁回原告之請求。按民法第179條規定之不當得
    利，凡無法律上之原因，而一方受利益，致他方受損害，即
    可成立（最高法院65年台再字第138號判例意旨參照），是
    不當得利返還請求權，以無法律上之原因而受利益為其成立
    要件之一。準此，上訴人依不當得利之規定，訴請被上訴人
    返還利益，自應就被上訴人係無法律上之原因而受利益之事
    實負舉證責任。經查，上訴人並不爭執陸續向被上訴人之夫
    甲○○借款及由被上訴人之夫代繳向古坑農會借款之利息之
    事實，是系爭土地雖以買賣為原因移轉登記予被上訴人，但
    以債權充作買賣價金並非法律所不許，上訴人並未舉證證明
    被上訴人取得系爭土地所有權1/2之利益，係屬無法律上原
    因，故上訴人備位聲明請求被上訴人將系爭土地應有權利範
    圍1/2，辦理所有權移轉登記與上訴人，亦屬無據。
(五)綜上所述，本件上訴人先位主張系爭土地以買賣為原因之權
    利範圍1/2所有權移轉登記應予塗銷，及備位主張被上訴人
    應將上開系爭土地辦理所有權移轉登記予上訴人，均無理由
    ，應予駁回。原審為上訴人敗訴之判決，並無不合。上訴人
    上訴指摘原判決不當，求予廢棄改判，為無理由，應予駁回
    。
六、本件事證業臻明確，故兩造其餘主張、陳述及所提之證據，
    經審酌後認不影響本案判決結果，爰不逐一論述，併予敘明
    。
七、據上論結，本件上訴為無理由，依民事訴訟法第449條第1項
    、第78條，判決如主文。
中    華    民    國    97    年    4     月    29    日
                      民事第四庭  審判長法  官  王惠一
                                        法  官  林永茂
                                        法  官  蘇重信
上為正本係照原本作成。
不得上訴。
中    華    民    國    97    年    4     月    29    日
                                        書記官  黃文生


司法院資訊處製作；財團法人民間司法改革基金會備份。
